【裁判字號】    98,消債更,136
【裁判日期】    981225
【裁判案由】    聲請更生
【裁判全文】
臺灣基隆地方法院民事裁定           98年度消債更字第136號
聲  請  人
即  債務人  甲○○
代  理  人  劉韋廷律師
上列聲請人即債務人因消費者債務清理事件聲請更生，本院裁定
如下：
    主  文
聲請駁回。
聲請費用由聲請人負擔。
    理  由
一、聲請意旨略以：聲請人積欠多數債務，曾向最大債權金融機
    構即台北富邦商業銀行股份有限公司（下稱台北富邦銀行）
    請求協商債務清償方案，因台北富邦銀行提出之清償方案為
    聲請人每月至少應清償新台幣（下同）5,000 元至6,000 元
    ，然聲請人前遭債權人中國信託商業銀行股份有限公司（下
    稱中國信託銀行）向臺灣士林地方法院聲請強制執行扣薪3
    分之1 ，每月薪資僅餘1 萬餘元，以聲請人之能力，每月僅
    能清償4,000 元，台北富邦銀行所提協商方案顯已超出聲請
    人能力所及，協商遂不成立；又聲請人已不能清償總額79萬
    414 元之債務，且聲請人所負無擔保或無優先權之債務總額
    未逾1,200 萬元，復未經法院裁定開始清算程序或宣告破產
    ，聲請准予更生等語。
二、按債務人不能清償債務或有不能清償之虞者，得依消費者債
    務清理條例所定更生或清算程序，清理其債務，消費者債務
    清理條例第3 條定有明文。該條例之立法目的，係對於經濟
    上陷於困境之消費者，若任其於惡性循環之債務窘境中自生
    自滅，將衍生嚴重社會問題，致難以維持安定之社會經濟秩
    序，是該條例分別定有更生及清算程序，以清理債務人所負
    債務，使債務人獲得更生機會，亦妥適調整債務人與各債權
    人間權利義務關係，並健全社會經濟發展；惟私法上債之關
    係，係以當事人間之信賴關係為基礎，此為社會經濟組織之
    重要支柱，當事人以法律行為追求自己利益之際，亦應顧及
    對方利益，並考量債權債務在社會上之作用，本於誠信原則
    ，行使債權及履行債務，故債務人欲以上開條例為其所負義
    務之調整者，自應本於誠信原則之本旨，僅在其不能清償債
    務或有不能清償之虞而使其陷於經濟上之困境時，始得准許
    之，以避免藉此惡意圖謀減免債務，致使社會陷於道德之危
    險，並因此使信用緊縮而造成社會經濟之動盪。再者，依前
    開條例第151 條第1 項、第5 項規定，債務人對於金融機構
    因消費借貸、自用住宅借款、信用卡或現金卡契約而負債務
    ，在聲請更生或清算前，須先與金融機構進行協商債務清償
    方案，即採「協商前置主義」，而債務人於協商程序中，應
    本於個人財產及收支狀況，依誠信原則，與金融機構商討解
    決方案，如債務人因終無法成立協商，向法院聲請更生或清
    算，法院審酌上開條文所謂「不能清償或有不能清償之虞」
    時，即應綜合審酌債務人全部收支及財產狀況，評估是否已
    不能維持符合人性尊嚴之基本生活條件，且如曾有協商方案
    ，其條件是否確實不能達到上開基本之要求等，為判斷之準
    據，若金融機構於前置協商程序中提出之還款方案，非債務
    人不能負擔者，即難認債務人有何不能清償債務之情，自應
    認債務人與清算或更生之要件不符。另按聲請更生或清算不
    合程式或不備其他要件者，法院應以裁定駁回之，消費者債
    務清理條例第8 條前段亦有明文。
三、經查：
（一）聲請人主張其所負無擔保或無優先權債務總額未逾1,200
      萬元，且前經與最大債權銀行進行前置協商後，無法成立
      協商等情，業經其提出債權人清冊、財團法人金融聯合徵
      信中心債權人清冊及前置協商不成立通知書為證，堪信屬
      實。
（二）聲請人雖稱其與台北富邦銀行進行前置協商時，台北富邦
      銀行提出之清償方案為每月給付5,000 元至6,000 元，其
      因無力支付而無法成立協商等情，然聲請人陳稱其自97年
      1 月起即任職於瑞輪工業股份有限公司，97年度薪資收入
      總額為30萬3,419 元，平均每月收入約為2 萬5,285 元（
      元以下4 捨5 入，以下同），98年度1 月至7 月薪資收入
      總額為18萬840 元，平均每月收入約為2 萬5,834 元，此
      有聲請人提出97年度綜合所得稅各類所得資料清單及郵局
      存摺內頁影本在卷可憑，足見聲請人與台北富邦銀行進行
      前置協商時，收入尚稱穩定。另聲請人雖稱其因受債權人
      中國信託銀行強制執行扣薪3 分之1 ，所得支配之薪資於
      清償月付款後，不足支應每月生活所需等情，然按債務人
      依消費者債務清理條例第151 條第1 項規定請求協商債務
      清償方案後，任一債權金融機構於協商期間內對其財產聲
      請強制執行者，視為協商不成立，債權金融機構於債務人
      請求協商前已聲請法院開始強制執行程序，而不同意延緩
      執行者，亦同，消費者債務清理條例施行細則第44條定有
      明文，是若聲請人與台北富邦銀行成立前置協商，自可依
      前開規定請求債權人中國信託銀行延緩執行；又依聲請人
      所提出之債權人清冊所示，聲請人之債權人為台北富邦銀
      行、中國信託銀行、國泰世華銀行股份有限公司、渣打國
      際商業銀行股份有限公司，均屬消費者債務清理條例施行
      細則第44條所稱「債權金融機構」，並無其他一般民間債
      權人對聲請人為強制執行，致使聲請人無法依協商金額履
      行之顧慮，是於計算聲請人是否有清償能力時，自不得僅
      以其扣薪後實際受領之金額為斷，而應以其原應領薪資即
      前開98年度平均月薪2 萬5,834 元計算，始屬合理。又聲
      請人自陳其每月必要支出數額為1 萬4,984 元（含伙食費
      6,000 元、房租5,000 元、水電費1,045 元、瓦斯費350
      元、電話費850 元、網路費239 元、交通費1,500 元），
      惟聲請人既自稱有不能清償債務之情事，則其日常生活即
      應受到相當限制，且本條例之立法目的係在使負債累累難
      以自力重建經濟生活之債務人獲得更生機會，亦即係在維
      持債務人最低生活水準之前提下，使債務人得盡力清償以
      獲更生之機會，非在保障債務人得以維持原來之生活水準
      ，因此，債務人之必要支出數額，不應由債務人任意主張
      ，否則將造成揮霍無度致清償能力降低者，較生活較儉樸
      之債務人更容易進入更生程序之歧異現象，又行政院內政
      部公告98年度臺灣省每人每月最低生活費用為9,829 元，
      因該數額係依據該年度每人平均消費支出（包括食、衣、
      住、行、育、樂、醫療保險及雜項支出）之60% 計算而成
      ，已涵蓋各項基本生活需求，是聲請人每月生活費用應以
      該標準認定之，經以聲請人98年度平均每月薪資收入2 萬
      5,834 元，扣除其必要支出9,829 元，尚餘1 萬6,005 元
      ，顯高於聲請人所稱台北富邦銀行所提協商條件每月應清
      償金額之上限6,000 元，自非不能負擔上開協商條件；況
      且，縱以聲請人之薪資收入扣除其所列之必要支出數額1
      萬4,984 元，餘額仍有10,850元，該數額亦遠高於台北富
      邦銀行提出月付6,000 元之還款方案，益足證聲請人清償
      債務之餘，其收入仍足供生活所需，自難認其有何不能清
      償債務之情事。
（三）綜上所述，依據聲請人之收入與支出情形，應足以負擔台
      北富邦銀行於協商時提出之還款方案，自非不能清償債務
      ，是聲請人聲請更生，與消費者債務清理條例第3 條所定
      要件不符，從而，本件聲請與法不合，應予駁回。
四、依據消費者債務清理條例第8 條前段、第15條，民事訴訟法
    第95條、第78條之規定，裁定如主文。
中    華    民    國    98    年    12    月    25    日
                  民事庭法  官  邰婉玲
以上正本係照原本作成。
如對本裁定抗告，應於本裁定送達後10日內，向本院提出抗告狀
，並繳納抗告費新台幣1,000 元。
中    華    民    國    98    年    12    月    25    日
                        書記官  王毓嫻

司法院資訊處製作；財團法人民間司法改革基金會備份。
